【裁判字號】    99,台上,5741
【裁判日期】    990916
【裁判案由】    違反毒品危害防制條例等罪
【裁判全文】
最高法院刑事判決            九十九年度台上字第五七四一號
上  訴  人  甲○○
選任辯護人  丁士哲律師
上  訴  人  乙○○
選任辯護人  蘇文斌律師
上列上訴人等因違反毒品危害防制條例等罪案件，不服台灣高等
法院台南分院中華民國九十九年六月二十二日第二審判決（九十
九年度上訴字第三五七號，起訴案號：台灣台南地方法院檢察署
九十八年度偵字第七一六一、一○五七五、一二○五一號），提
起上訴，本院判決如下：
    主  文
上訴駁回。
    理  由
按刑事訴訟法第三百七十七條規定：上訴於第三審法院，非以判
決違背法令為理由，不得為之；是提起第三審上訴，應以原判決
違背法令為理由，係屬法定要件。如果上訴理由書狀並非依據卷
內訴訟資料具體指摘原判決不適用何種法則或如何適用不當，或
所指摘原判決違法情事顯與法律規定得為第三審上訴理由之違法
情形不相適合時，均應認其上訴為違背法律上之程式，予以駁回
。本件原判決認定上訴人甲○○有其事實欄即原判決附表一所載
販賣第一級毒品海洛因及第二級毒品安非他命犯行，暨上訴人乙
○○有其事實欄一之(一)之(3)（即原判決附表一編號３８）所載共
同販賣海洛因犯行，因而撤銷第一審關於上訴人等部分科刑之判
決，改判仍論甲○○以如原判決附表一編號３、４至１５、１８
至２０、２５、２７、２９至３１、３３、３４、３６、３７、
３９至４２所示販賣第一級毒品共二十九罪（均累犯），及同附
表編號１、１７、２６、２８、３２、３５、３８所示共同販賣
第一級毒品七罪（累犯），及同附表編號２、１６、２１、２２
、２３、２４、４３所示販賣第二級毒品共七罪（均累犯），並
就所犯同附表編號１、３、１９、２０、２７、２８、２９、３
０、３１、３２、３３、３５、３６、３７、３８、３９、４０
、４１、４２所示販賣第一級毒品（含共同販賣第一級毒品部分
）共十九罪部分，依毒品危害防制條例第十七條第一項規定減輕
其刑後，每罪各處有期徒刑十五年六月；另就所犯同附表編號４
至１５、１７、１８、２５、２６、３４所示販賣第一級毒品（
包括共同販賣第一級毒品部分）共十七罪部分，依同條例第十七
條第二項及同條第一項規定遞減其刑後，每罪各處有期徒刑八年
；復就所犯同附表編號２、１６、２１、２２、２３、２４、４
３所示販賣第二級毒品共七罪部分，依同條例第十七條第二項規
定減輕其刑後，每罪各量處有期徒刑四年；並就其所犯各罪分別
諭知相關之從刑；暨定其應執行之刑為有期徒刑十八年，及諭知
應執行之相關從刑。另論乙○○以共同販賣第一級毒品一罪，並
依同條例第十七條第二項及刑法第五十九規定遞減其刑後，量處
有期徒刑七年六月，並諭知相關之從刑。已分別詳敘其所憑證據
及認定之理由，俱有卷存證據資料可資復按。甲○○上訴意旨略
以：原判決對於本件查扣之現金新台幣（下同）二千五百元是否
為伊犯罪所得之財物暨應否沒收，並未加以審酌及說明，自有不
當。又伊實際上曾將門號0000000000、000000
0000之「ＳＩＭ卡」置放於扣案之行動電話中撥打聯絡販毒
事宜，原審未將上述門號之「ＳＩＭ卡」宣告沒收，顯有未合。
再伊曾檢舉陳志強販賣海洛因及安非他命而由警方破獲，原判決
僅就伊販賣海洛因部分，依毒品危害防制條例第十七條第一項規
定減刑，就伊販賣安非他命部分未併依上開規定減刑，顯有違誤
。又伊供出毒品來源為陳志強，則伊販賣購自陳志強毒品部分之
犯行，不論係在供出來源之前或之後，均應依同條例第十七條第
一項規定減刑。原判決僅就伊供出來源前販賣海洛因部分依上述
規定減輕其刑，殊非適法。此外，伊販賣毒品之數量不多，且配
合檢警調查，供出毒品來源，原判決未依刑法第五十九條規定酌
減其刑，亦有未洽云云。乙○○上訴意旨略以：本件檢察官係起
訴伊涉犯幫助販賣第一級毒品罪嫌，原判決改依該罪之共同正犯
論處，但並未踐行告知罪名變更之義務，亦未依法變更起訴法條
，致妨害其訴訟防禦權，而造成突襲性裁判，自有不當。又伊係
單純之吸毒者，以前從未販賣毒品，本件係臨時受甲○○之託，
順道幫忙將海洛因交付予周勝文，並未獲得任何利益，犯情輕微
。而甲○○係累犯，且組織販毒集團，其販賣毒品次數多達四十
三次，獲利甚豐且危害社會甚鉅。原判決僅就甲○○與伊共同販
賣海洛因予周勝文部分量處有期徒刑五年六月，卻對非累犯之伊
量處有期徒刑七年六月，顯屬輕重失衡。再交付毒品及收取價金
，雖屬販賣毒品罪之構成要件行為，但因該罪處罰極重，為期刑
罰適當及預防犯罪，對於該罪構成要件行為之認定，應採限縮及
嚴格之解釋。準此，自應排除單純幫忙收錢及交貨之行為。而伊
僅係受甲○○之託，順便幫忙將海洛因交付予周勝文，僅有好意
施惠關係，而無參與販賣毒品之犯意，自不能認伊所為係屬販賣
毒品罪之構成要件行為。原判決不察，遽認伊已參與實行販賣第
一級毒品罪構成要件之行為，而論以該罪之共同正犯，亦有未合
云云。惟原判決並未認定警方在甲○○身上所查扣之現金二千五
百元，係本件販賣毒品所得之財物；且原判決對於甲○○本件販
賣毒品所得之財物，均已依法宣告沒收（詳見原判決附表一各編
號「罪名及宣告刑欄」所載），則其因而未將扣案之二千五百元
宣告沒收，尚難指為違法。甲○○上訴意旨指摘原判決未將上開
款項宣告沒收，要屬誤會。又原判決已依法將甲○○所有供販賣
毒品使用之0000000000、0000000000號行
動電話及ＳＩＭ卡宣告沒收（見原判決附表一編號２、７「罪名
及宣告刑欄」所載）。甲○○上訴意旨指摘原判決未將上述行動
電話ＳＩＭ卡宣告沒收云云，要非依據卷內資料執為指摘之適法
第三審上訴理由。再甲○○雖曾供出其海洛因及安非他命來源均
為陳志強，但警方僅破獲陳志強販賣海洛因犯行，並未破獲其販
賣安非他命犯行，且卷內亦無陳志強被偵查機關破獲販賣安非他
命之相關資料。從而，原判決僅就甲○○所犯本件販賣海洛因部
分，依毒品危害防制條例第十七條第一項規定減刑，而未併就其
所犯販賣安非他命部分依上開規定減刑，於法並無不合。又上開
條例第十七條第一項減刑規定，旨在鼓勵犯人自新，並協助偵查
機關破獲其他正犯或共犯，以杜絕毒品犯罪；若認供出來源以後
之販賣毒品犯行，仍得依上述規定減刑，無異鼓勵犯罪，自與上
開規定之意旨不符。故被告供出毒品來源後，不知悔改，仍繼續
從事毒品犯罪，自不得就其供出毒品來源以後之犯罪行為，主張
有上述減刑規定之適用。從而，原判決就甲○○供出海洛因來源
以前之販賣海洛因犯行，依上開規定減輕其刑，對於其供出海洛
因來源以後之販賣海洛因犯行，未依上述規定減輕其刑，於法並
無不合。甲○○上訴意旨謂伊販賣購自陳志強毒品部分之犯行，
不論係在其供出來源之前或之後，均應依上開規定減刑云云，依
上述說明，殊有誤會。此外，刑法第五十九條所規定之酌減其刑
，必須犯罪另有特殊之原因與環境，在客觀上足以引起一般同情
，認為即予宣告法定最低度刑尤嫌過重者，始有其適用。至被告
是否認罪及配合調查，係屬犯罪後態度問題，為刑法第五十七條
所規定法院科刑輕重應審酌之事項，與刑法第五十九條之適用無
涉。本件甲○○販賣毒品之對象（十五人）及次數（四十三次）
之多，犯罪情節顯屬重大，難以想像有何足以引起一般同情之情
形，而其上訴意旨復未具體說明其犯罪情狀在客觀上有何堪予憫
恕之情形，僅以其供出毒品來源，配合檢警調查，而指摘原判決
未依刑法第五十九條規定酌減其刑，亦非合法之第三審上訴理由
。又共同正犯與幫助犯，僅係犯罪形態與得否減刑有所差異，其
適用之基本法條及所犯罪名並無不同，故檢察官雖起訴乙○○涉
犯幫助販賣第一級毒品罪嫌，原判決改依該罪之共同正犯論處，
依上述說明，尚無變更起訴法條之必要。且本件第一審判決已認
定乙○○與甲○○共同販賣第一級毒品，而論以該罪之共同正犯
。原審於準備程序期日及審判期日均已依刑事訴訟法第九十五條
規定告知乙○○涉犯毒品危害防制條例第四條第一項之販賣第一
級毒品罪名，有原審準備程序筆錄及審判筆錄可稽（見原審卷第
一○九、二二七頁），並無妨礙其訴訟防禦權行使之情形。乙○
○上訴意旨指摘原審未踐行告知罪名變更之義務，亦未依法變更
起訴法條，而妨害其訴訟防禦權之行使云云，仍非依據卷內資料
執為指摘之適法第三審上訴理由。再原判決就甲○○與乙○○共
同販賣海洛因予周勝文部分，係量處甲○○有期徒刑「十五年六
月」（見原判決第三十八頁附表一編號３８「罪名及宣告刑」欄
所載）。乙○○上訴意旨誤認原判決就甲○○此部分犯行僅量處
有期徒刑「五年六月」，並據以指摘原判決就其之量刑輕重失衡
一節，顯屬誤會。再以幫助他人犯罪之意思，參與實行犯罪構成
要件之行為者，即應成立共同正犯，此為目前實務上一致之見解
。而交付毒品及收取價金，均屬販賣毒品罪之重要構成要件行為
。故行為人主觀上縱僅具有幫助犯罪之意思，但若其已參與實行
「交付毒品」或「收取價金」之重要構成要件行為之一者，依上
述說明，自應認其成立販賣毒品罪之共同正犯，而無成立該罪幫
助犯之餘地。乙○○上訴意旨謂販賣毒品罪之構成要件行為，應
採限縮之解釋，並據此謂其受甲○○委託將海洛因交付周勝文之
行為，並非販賣毒品罪之構成要件行為，而不應論以該罪之共同
正犯云云，依上述說明，亦無可取。至上訴人等其餘上訴意旨，
無非仍就原審採證認事職權之適法行使，暨原判決已明確論斷說
明之事項再為爭執，均非依據卷內資料具體指摘原判決有何違背
法令情形，顯與法律規定得為第三審上訴理由之違法情形不相適
合。揆之首揭說明，其等上訴均為違背法律上之程式，應併予駁
回。
據上論結，應依刑事訴訟法第三百九十五條前段，判決如主文。
中    華    民    國  九十九  年    九    月   十六   日
                      最高法院刑事第八庭
                          審判長法官  洪  文  章
                                法官  王  居  財
                                法官  郭  毓  洲
                                法官  黃  梅  月
                                法官  沈  揚  仁
本件正本證明與原本無異
                                      書  記  官
中    華    民    國  九十九  年    九    月   二十   日
                                                      K

司法院資訊處製作；財團法人民間司法改革基金會備份。
